臺灣苗栗地方法院民事判決
                      111年度訴字第230號
原      告  均和資產管理股份有限公司

法定代理人  朱祐宗  


訴訟代理人  黃翎芳律師
複代理人    張于憶律師
被      告  江南雄  


            江春雄  


參  加  人  合作金庫資產管理股份有限公司

法定代理人  蔡見興  



訴訟代理人  季佩芃律師
上列當事人間請求分割共有物事件，本院於民國111年10月31日
言詞辯論終結，判決如下：
    主      文
兩造共有如附表一所示土地及建物應予變價分割，所得價金由兩
造按附表二所示應有部分比例分配。
訴訟費用由兩造按附表二所示之比例負擔。
參加訴訟費用由參加人負擔。
    事實及理由
壹、程序方面
　　按就兩造之訴訟有法律上利害關係之第三人，為輔助一造起
    見，於該訴訟繫屬中，得為參加；當事人得於訴訟繫屬中，
    將訴訟告知於因自己敗訴而有法律上利害關係之第三人，民
    事訴訟法第58條、第65條第1項分別定有明文。而受告知人
    不為參加或參加逾時者，視為於得行參加時已參加於訴訟，
    準用第63條之規定，民事訴訟法第67條亦定有明文。查第三
    人合作金庫資產管理股份有限公司（下稱合庫公司）為被告
    江春雄之債權人，並就本件房地辦理查封登記，是合庫公司
    於本件屬具有法律上利害關係之第三人，其為輔助原告而參
    加訴訟，核與上開規定相符，應予准許。
貳、實體方面
一、原告主張：附表一所示土地（下各稱43地號土地、555地號
    土地，下合稱系爭土地）及附表一所示建物（屬未登記建物
    因查封暫編為苗栗市○○段000○號建物，下稱系爭建物，與系
    爭土地合稱系爭房地）為兩造所共有，各共有人之應有部分
    比例如附表二所示。系爭房地並無因物之使用目的不能分割
    之情形，共有人間亦無不分割之約定，惟兩造無法達成分割
    協議。系爭房地以原物分割顯有困難，原告主張系爭房地均
    以變賣方式合併分割，將變價所得按原應有部分比例分配予
    兩造。為此，爰依法提起本件訴訟，請求合併分割系爭房地
    等語。並聲明：如主文第1項所示。
二、被告則以：希望系爭房地歸被告共有，即被告江南雄承購原
    告就系爭房地之應有部分，再由被告江南雄以價金補償原告
    ，不同意變價分割等語。
三、參加人合庫公司輔助原告參加訴訟而主張關於本件聲明之意
    見與原告相同等語。
四、得心證之理由：
  ㈠各共有人，除法令另有規定外，得隨時請求分割共有物。但
    因物之使用目的不能分割或契約訂有不分割之期限者，不在
    此限；又共有物分割之方法不能協議決定，或於協議決定後
    因消滅時效完成經共有人拒絕履行者，法院得因任何共有人
    之請求，命為分配；共有人相同之數不動產，除法令另有規
    定外，共有人得請求合併分割，民法第823條第1項、第824
    條第2項、第5項分別定有明文。原告主張系爭房地為兩造所
    共有，各共有人之應有部分如附表二所示，系爭房地並無因
    物之使用目的不能分割之情形，共有人間亦無不分割之約定
    ，且未達成分割之協議等情，並有系爭房地登記謄本、苗栗
    縣政府稅務局111年7月14日苗稅房密字第1113013933號函所
    附房屋稅籍證明書在卷可稽（見本院卷第61頁至第67頁、第
    151頁、第153頁至第159頁），堪信為真實。系爭房地既無
    因物之使用目的致不能分割之情形，共有人間亦無不分割之
    約定，且系爭房地之共有人均相同，則原告依上開規定請求
    裁判合併分割系爭房地，核無不合，應予准許。
  ㈡按分割之方法不能協議決定，或於協議決定後因消滅時效完
    成經共有人拒絕履行者，法院得因任何共有人之請求，命以
    原物分配於各共有人，但各共有人均受原物之分配顯有困難
    者，得將原物分配於部分共有人；原物分配顯有困難時，得
    變賣共有物，以價金分配於各共有人，民法第824 條第2 項
    亦有明文。又法院裁判分割共有物，屬形成判決，可自由裁
    量定共有物之分割方法，但應兼顧全體共有人之利益，並斟
    酌各共有人之意願、使用情形、利害關係、共有物之性質、
    價格、利用價值，及分割後之經濟效用等情形，依公平原則
    ，而為適當之分配，不受當事人聲明或主張之拘束。經查：
　1.系爭房地原為被告與訴外人江錦雄共有，嗣原告於系爭本院
    110年度司執字第2605號清償票款執行事件（下稱系爭執行
    事件）程序拍賣取得江錦雄所有系爭房地之應有部分1/3，
    並於111年1月20日辦畢所有權移轉登記，兩造之應有部分比
    例如附表二所示等情，有系爭土地之登記謄本、系爭建物之
    房屋稅籍證明書及本院核發之不動產權利移轉證書在卷可參
    （見本院卷第61頁至第67頁、第155頁至第159頁，系爭執行
    事件卷第147頁至同頁反面）。又系爭土地面積共僅為177.1
    6平方公尺，其上坐落系爭建物，系爭建物占用555地號土地
    大部分範圍及43地號土地部分土地，43地號土地其餘空地係
    供系爭建物對外通行等情，有前揭系爭房地之登記謄本、系
    爭土地之地籍圖、相關現場照片及建物測量成果圖在卷可憑
    （見本院卷第61頁至第67頁、第151頁、第177頁至第179頁
    、第199頁至第201頁，本院109年度司執字第27505號卷第93
    頁）。參酌系爭土地除供系爭建物占用外，其餘土地係供系
    爭建物對外通行，則系爭土地除系爭建物占用部分外所餘空
    地面積難供各共有人單獨有效利用，實無法與系爭建物割裂
    而為分割復系爭建物僅有一座樓梯可通行至2樓，2樓已經瀕
    臨倒塌無法使用，後門已經封死，需通過系爭建物前方空地
    始能對外通行等情，業據其提出相關現場照片存卷可稽（見
    本院卷第195頁至第197頁）。是系爭建物如以原物分割，因
    各共有人分得部分均有出入之需求，勢將導致日後各共有人
    對樓梯、出入口使用上之爭執齟齬。而若劃出共同使用之門
    廳、樓梯或走道空間維持共有，不僅減少各共有人得有效利
    用之空間，更徒增法律關係之複雜化，無法使各共有人得適
    當居住生活，亦不利於建物之融通交易，自足減損系爭房地
    之經濟價值，難認合於全體共有人之利益，是系爭房地雖得
    合併分割，但如將原物分割予各共有人，顯有困難。
　2.被告雖主張應將系爭房地分配予被告共有，再由被告江南雄
    補償價金予原告等語。惟查，江錦雄因積欠原告債務，經原
    告聲請對江錦雄名下系爭房地應有部分3分之1為強制執行，
    經本院以109年度司執字第4612號清償票款執行事件囑託廣
    地不動產估價師事務所鑑價結果，系爭房地應有部分3分之1
    合計為1,379,814元；本院分別於109年7月7日、8月4日、9
    月1日、9月15日、10月27日進行第一、二、三次拍賣、特別
    變賣程序及特別變賣程序後減價拍賣（拍賣最低價額892,80
    0元）均無人應買而視為撤回系爭房地之執行；嗣原告再聲
    請對江錦雄名下系爭房地應有部分3分之1為強制執行，經本
    院以系爭執行事件於110年9月28日進行第一次拍賣程序，拍
    賣底價為1,070,000元，因無人應買而由債權人即原告承受
    ，本遂於110年9月28日發函通知共有人即被告得於文到15日
    內以拍定價格即1,070,000元優先購買，因被告均未行使優
    先購買權，而由原告拍定買受等情，亦經本院調取系爭執行
    事件卷宗核閱無訛。是被告在以上開強制執行程序中低於鑑
    定價格甚多之情形下，均無意願購買系爭房地其餘應有部分
    3分之1。復參酌被告江南雄於審理中陳稱：於言詞辯論終結
    前只籌到不到90萬元，若本件系爭房地之補償金額高於110
    萬元則無法負擔，如此則同意原告所提之變賣分割方案等語
    （見本院卷第248頁）。準此，倘本件將系爭房地全部分配
    予被告維持共有並由被告江南雄取得系爭房地應有部分3分
    之2，如被告江南雄無法拿出金錢補償原告，非但使原告現
    實上無法獲得價金補償，分配予被告江南雄之應有部分3分
    之1部分亦因此無法順利完成移轉登記；原告可能尚需經強
    制執行程序始得獲得價金補償，此無異使本件共有人再次面
    臨另一訴訟或執行程序方能徹底解決共有關係。基此，被告
    江南雄雖表達有取得原告就系爭房地應有部分而由被告維持
    共有系爭房地之意願，然其在前開所述系爭執行事件中既未
    行使優先購買權，且亦表示無能力依系爭房地之前揭鑑定金
    額（1,379,814元）補償價金予原告，則為期法律關係之單
    純化及各共有人間之公平，認原告所主張將系爭房地以變價
    方式分割，較為適當。而如被告江南雄有意願取得系爭房地
    ，仍得在變價程序中行使共有人之優先購買權，對其亦無不
    利。從而本件審酌系爭房地之性質、使用情形、經濟效用、
    兩造之利益、共有人意願及公平性等一切情形，本院認為應
    將系爭房地併同變價分割，並將所得價金依各共有人如附表
    二所示之應有部分比例予以分配，方屬妥適。
　㈢債務人就查封物所為移轉、設定負擔或其他有礙執行效果之
    行為，依強制執行法第51條第2項規定，僅對於債權人不生
    效力而已，並非絕對無效；裁判分割，既係法院基於公平原
    則，決定適當之方法分割共有物，自不發生有礙執行效果之
    問題，債權人即不得對之主張不生效力；且債務人之應有部
    分，經實施查封以後，因裁判分割，其權利即集中於分割後
    之特定物，此為債務人原有權利在型態上之變更，當為查封
    效力之所及，於保全執行亦無影響（最高法院69年台上字第
    2403號、72年台上字第2642號判例意旨參照）。查被告江春
    雄就系爭房地應有部分3分之1，業經其債權人即參加人依本
    院民事執行處110年9月23日、110年11月8日苗院雅110司執
    溫字第20896號函辦理查封登記，有系爭房地登記謄本在卷
    可參，依前開說明，因本件判決分割，參加人就系爭房地之
    被告江春雄應有部分查封之效力，自應集中於被告江春雄因
    變價分割分得之價金，併此敘明。
五、本件事證已臻明確，兩造其餘攻擊防禦方法及所提證據，經
    核與判決結果不生影響，爰不逐一論述，附此敘明。
六、訴訟費用負擔之依據：民事訴訟法第80條之1、第85條第1項
    後段、第86條第1項。又共有物分割事件訴訟，乃係固有必
    要共同訴訟，原、被告間本可互換地位；是原告提起本訴雖
    依法有據，惟被告應訴乃係因訴訟性質上所不得不然，如由
    被告負擔全部訴訟費用，於法顯失公平，故本院認兩造應依
    附表二所示比例分擔訴訟費用，始為公允，爰判決如主文第
    2項所示。
中　　華　　民　　國　　111 　年　　11　　月　　14　　日
                  民事第二庭  法  官  賴映岑
以上正本係照原本作成。如對本判決上訴，須於判決送達後20日內向本院提出上訴狀。
如委任律師提起上訴者，應一併繳納上訴審裁判費。
中　　華　　民　　國　　111 　年　　11　　月　　14　　日
                              書記官  趙千淳
附表一：
一、土地標示         土        地        坐        落       面 積  （平方公尺） 權利範圍 縣  市 鄉鎮市    段  地 號    苗栗縣 苗栗市  文聖段  43  88.16 全部 苗栗縣 苗栗市  文新段  555  89 全部 二、建物標示         建物門牌  基地坐落  建物面積（平方公尺）   權利範圍 備註 苗栗縣○○市○○路000巷00弄00號  苗栗縣○○市○○段00地號土地、同市○○段000地號土地  一層：85.84 二層：66.49 總面積：152.33 附屬建物陽台：9.20   全部 屬未登記建物，因查封暫編為苗栗市○○段000○號建物 


附表二
編號 共有人 應有部分比例  1. 原告均和資產管理股份有限公司 1/3  2. 被告江南雄 1/3  3. 被告江春雄 1/3